ACORDAO-COMPLETO-2566148

ACÓRDÃO 305/2023 ATA 2/2023 - SEGUNDA CÂMARA

VISTOS, relatados e discutidos estes autos de tomada de contas especial instaurada em desfavor do Sr. Francisco Carlos Delfino, ex-prefeito de Ipatinga/MG, em razão de não comprovação da regular aplicação dos recursos do Convênio 2.841/2003/FNS, firmado entre o Ministério da Saúde e o referido município e que tinha por objeto a ampliação de unidade de saúde naquela municipalidade;
ACORDAM os ministros do Tribunal de Contas da União, reunidos em sessão da 2ª Câmara, diante das razões expostas pelo relator, em: 
9.1. arquivar o presente processo, com fundamento no art. 11 da Resolução TCU 344/2022, uma vez reconhecida a prescrição no caso concreto.
9.2. notificar a prolação deste acórdão ao Fundo Nacional de Saúde, ao município de Ipatinga/MG e ao responsável.

Tomada de contas especial instaurada em razão de não comprovação da regular aplicação dos recursos repassados pela União mediante convênio, que teve como objeto ampliação de unidade de saúde em Ipatinga/MG.

Segunda Câmara

Fundo Nacional de Saúde/MS.

3. Responsável: Francisco Carlos Delfino (XXX.141.466-XX).

13.1. Ministros presentes: Augusto Nardes (na Presidência), Aroldo Cedraz, Vital do Rêgo (Relator) e Antonio Anastasia.
13.2. Ministro-Substituto presente: Marcos Bemquerer Costa.

VITAL DO RÊGO

Adoto como parte do relatório o pronunciamento do auditor da então Secretaria de Controle Externo de Tomada de Contas Especial (peça 161) , a seguir transcrito:
INTRODUÇÃO
Cuidam os autos de tomada de contas especial instaurada pelo Fundo Nacional de Saúde - MS, em desfavor de Francisco Carlos Delfino, em razão de não comprovação da regular aplicação dos recursos do Convênio 2.841/2003/FNS, registro Siafi 497968 (peça 6) , firmado entre o Ministério da Saúde e o município de Ipatinga - MG, e que tinha por objeto "ampliação de unidade de saúde".
HISTÓRICO
Em 11/11/2020, com fundamento na IN/TCU 71/2012, alterada pela IN/TCU 76/2016 e DN/TCU 155/2016, o dirigente do Fundo Nacional de Saúde - MS autorizou a instauração da tomada de contas especial (peça 149) . O processo foi registrado no sistema e-TCE com o número 3103/2020.
O Convênio 2.841/2003/FNS (Siafi 497968) foi firmado no valor de R$ 7.726.398,58, sendo R$ 6.658.398,58 à conta do concedente e R$ 1.068.000,00 referentes à contrapartida do convenente. Teve vigência de 31/12/2003 a 7/11/2015, com prazo para apresentação da prestação de contas em 6/1/2016. Os repasses efetivos da União totalizaram R$ 6.658.398,58 (peças 17 e 18) , que foram assim liberados:
	Ordem Bancária
	Data
	Valor (R$) 

	2004OB403642
	18/6/2004
	400.000,00

	2004OB906159
	20/8/2004
	800.000,00

	2004OB908377
	25/11/2004
	800.000,00

	2004OB406155
	29/12/2004
	400.000,00

	2004OB909789
	31/12/2004
	400.000,00

	2005OB901410
	29/3/2005
	400.000,00

	2005OB902197
	3/5/2005
	400.000,00

	2005OB907322
	15/12/2005
	400.000,00

	2006OB506983
	1/11/2006
	1.329.199,29

	2006OB921867
	6/12/2006
	664.599,64

	2007OB906096
	16/2/2007
	664.599,65

A prestação de contas e complementações enviadas foram analisadas por meio dos documentos constantes nas peças 34, 36, 37, 38, 39, 41, 43, 44, 48, 50, 51, 52 e 53.
O fundamento para a instauração da Tomada de Contas Especial, conforme consignado na matriz de responsabilização elaborada pelo tomador de contas, foi a constatação da seguinte irregularidade: 
Superfaturamento decorrente de sobrepreço na aplicação de recursos federais repassados por meio do convênio descrito como "AMPLIACAO DE UNIDADE DE SAUDE - IPATINGA/MG".
O responsável arrolado na fase interna foi devidamente comunicado e, diante da ausência de justificativas suficientes para elidir a irregularidade e da não devolução dos recursos, instaurou-se a tomada de contas especial.
No relatório (peça 152) , o tomador de contas concluiu que o prejuízo importaria no valor original de R$ 1.328.515,92, imputando-se a responsabilidade a Francisco Carlos Delfino, Prefeito Municipal, no período de 1/1/2001 a 31/12/2004, na condição de ordenador de despesas.
Em 1/2/2021, a Controladoria-Geral da União emitiu o relatório de auditoria (peça 155) , em concordância com o relatório do tomador de contas. O certificado de auditoria e o parecer do dirigente do órgão de controle interno concluíram pela irregularidade das presentes contas (peças 156 e 157) .
Em 30/4/2021, o ministro responsável pela área atestou haver tomado conhecimento das conclusões contidas no relatório e certificado de auditoria, bem como do parecer conclusivo do dirigente do órgão de controle interno, manifestando-se pela irregularidade das contas, e determinou o encaminhamento do processo ao Tribunal de Contas da União (peça 158) .
ANÁLISE DOS PRESSUPOSTOS DE PROCEDIBILIDADE DA IN/TCU 71/2012
Avaliação de Viabilidade do Exercício do Contraditório e Ampla Defesa
Verifica-se que não houve o transcurso de mais de dez anos desde o fato gerador sem que tenha havido a notificação do responsável pela autoridade administrativa federal competente (art. 6º, inciso II, c/c art. 19 da IN/TCU 71/2012, modificada pela IN/TCU 76/2016) , uma vez que o fato gerador da irregularidade sancionada ocorreu em 16/4/2004, e o responsável foi notificado sobre a irregularidade pela autoridade administrativa competente conforme abaixo:
Francisco Carlos Delfino, por meio do ofício acostado à peça 56, recebido em 16/11/2004, conforme AR (peça 64) .
Valor de Constituição da TCE 	
 Verifica-se, ainda, que o valor atualizado do débito apurado (sem juros) em 1/1/2017 é de R$ 2.794.400,39, portanto superior ao limite mínimo de R$ 100.000,00, na forma estabelecida conforme os arts. 6º, inciso I, e 19 da IN/TCU 71/2012, modificada pela IN/TCU 76/2016. 
OUTROS PROCESSOS/DÉBITOS NOS SISTEMAS DO TCU COM OS MESMOS RESPONSÁVEIS
 Informa-se que foram encontrados processos no Tribunal com o mesmo responsável:
	Responsável
	Processo

	Francisco Carlos Delfino
	Processo 018.688/2003-7 [TCE, encerrado, Conv. 002-02 (SIAFI-445.613) ]
Processo 010.029/2008-8 [CBEX, encerrado, referente ao TC-018.688-03-7]

	A tomada de contas especial está, assim, devidamente constituída e em condição de ser instruída.
EXAME TÉCNICO			 
Da análise dos documentos presentes nos autos, verifica-se que Francisco Carlos Delfino era a pessoa responsável pela gestão e execução dos recursos federais recebidos por meio do Convênio de registro Siafi 497968, tendo o prazo final para apresentação da prestação de contas expirado em 6/1/2016. 
Verifica-se que foi dada oportunidade de defesa ao agente responsabilizado na fase interna, em obediência aos princípios constitucionais que asseguram o direito ao contraditório e à ampla defesa (art. 5º, inciso LV, da Constituição Federal) , conforme detalhado no item "Análise dos Pressupostos de Procedibilidade da IN/TCU 71/2012", subitem "	Prejuízo ao Contraditório e Ampla Defesa".
Superfaturamento
A presente TCE teve origem no superfaturamento apurado em fiscalização do convênio em apreço, realizada pela Controladoria Geral da União (CGU) no ano de 2008, compreendendo a análise da documentação fornecida pelo Núcleo Estadual do Ministério da Saúde em Minas Gerais e a inspeção física das obras realizadas nos blocos A, F, G, N e O do Hospital Municipal na cidade de Ipatinga, cujos achados constam do Relatório 212330 (peça 45) .
Da inspeção física realizada em 8/8/2008, a CGU registrou que a obra era de boa qualidade e estava concluída, que estava em pleno funcionamento e atingira a sua finalidade, "existindo compatibilidade quanto à localização, às especificações, à qualidade dos materiais empregados e entre a execução física e financeira do contrato, bem como entre o objeto executado e o previsto".
Com os recursos do convênio e da contrapartida municipal, a CGU informou que foram executados os seguintes blocos do Hospital Municipal: Serviços Gerais, Bloco A (Emergência/ambulatório) , Bloco F (Internação) , Bloco G (Internação) , Bloco N (Garagem/Lixo) e Bloco O (Urbanização e Redes Externas - Subestação) .
Para calcular o sobrepreço, a equipe de fiscalização da CGU analisou os preços unitários do contrato firmado com a empresa contratada OAS, vencedora da concorrência regida pelo Edital 003/2003, em confronto com os preços do Sinapi (Caixa) e CEHOP-ORSE, para o mês de novembro/2002, acrescidos de BDI de 30%.
Desta forma, a CGU chegou ao sobrepreço total no valor de R$ 1.328.515,92, assim detalhado:
	Item
	Descrição
	Preço da OAS
	Valor da Amostra (A) 
	% da amostra
	Preço referencial (B) 
	Diferença (A) - (B) 
	Sobrepreço (%) 

	1
	Serviços Gerais
	1.663.746,60
	107.918,74
	6,49%
	45.564,61
	62.354,13
	136,85%

	2
	Bloco A
	2.066.752,36
	745.306,00
	36,06%
	451.240,21
	294.065,80
	65,17%

	3
	Bloco F
	995.512,95
	370.459,26
	37,21%
	229.257,64
	141.201,62
	61,59%

	4
	Bloco G
	1.031.846,49
	384.883,73
	37,30%
	231.240,88
	153.642,85
	66,44%

	5
	Bloco N
	454.768,53
	232.474,10
	51,12%
	138.105,21
	94.368,89
	68,33%

	6
	Bloco O
	4.868.542,56
	1.146.979,20
	23,56%
	564.096,57
	582.882,64
	103,33%

	7
	Total
	11.081.169,49
	2.988.021,03
	26,96%
	1.659.505,11
	1.328.515,92
	80,05%

Não constam dos autos as razões pelas quais a amostra analisada não foi maior do que 26,96% do valor total do contrato; tampouco constam as composições dos preços unitários de referência dos serviços dos blocos acima identificados, conforme levantamento efetuado pela CGU nos sistemas Sinapi e CEHOP-ORSE.
Da amostra do superfaturamento
Pelo critério legal, adotado nas leis de diretrizes orçamentárias a partir de 2013, o sobrepreço só resta configurado se o contrato for celebrado com preço global superior ao preço indicado nos sistemas oficiais de custos (Acórdão 152/2013-TCU-Plenário, relator Augusto Sherman) . 
 No mesmo sentido, este Tribunal vem pacificando o entendimento de que para se concluir pela ocorrência de dano ao erário nas contratações por preço global em que o objeto tenha sido satisfatoriamente executado, deve-se examinar o preço total do contrato, que prevê a compensação entre os preços superavaliados e os subavaliados, em comparação com valores de mercado, não se configurando superfaturamento diferença a maior encontrada exclusivamente em itens de custo unitário isolados (Acórdão 910/2014-TCU-Plenário, relator Walton Alencar Rodrigues; Acórdão 1302/2015-TCU-Plenário, relator Marcos Bemquerer; Acórdão 1495/2015-TCU-Plenário, relator Benjamin Zymler; Acórdão 2957/2015-TCU-Plenário, relator Raimundo Carreiro; Acórdão 2307/2017-TCU-Plenário, relator Augusto Nardes; Acórdão 3524/2017-TCU-Primeira Câmara, relator Bruno Dantas; Acórdão 1727/2018-TCU-Primeira Câmara, relator Benjamin Zymler) .
O procedimento usual na fiscalização de obras envolve, em regra, a análise da economicidade de cerca de 80% dos valores contratados, obtidos mediante metodologia estatística denominada Curva ABC.
Em algumas situações, entretanto, este Tribunal tem admitido a instauração de TCE com fundamento em superfaturamento caracterizado com base nos elementos disponíveis para análise, sem necessidade de se observar a representatividade amostral usualmente adotada pelo TCU, pois haveria presunção relativa de que os itens não avaliados representam os valores de mercado, facultado aos responsáveis demonstrar diferentemente, de modo a justificar o preço global contratado (Acórdão 2419/2015-TCU-Plenário, relator Benjamin Zymler) .
Por oportuno, transcreve-se a seguir excerto do voto condutor do Acórdão 2419/2015-TCU-Plenário:
4. O referido instrumento, no valor de R$ 9.400.000,00, teve por objeto a construção, montagem, decoração, apoio, manutenção e desmontagem do Pavilhão Brasil. Os principais itens do contrato referiam-se à construção dos pavilhões - R$ 4.811.000,00 - aluguéis de equipamentos de imagem, e som - R$ 3.382.188,00 - e instalação da infraestrutura - R$ 490.000,00.
[...]
11. São apontados indícios de superfaturamento nos itens referentes aos aluguéis de equipamentos de imagem, pisos, elevadores e computadores, os quais representam cerca de 18,33% dos valores contratados.
12. Consoante informações da unidade técnica, não foram analisados os demais itens em razão de dificuldades em se obter referências de mercado para tanto (peça 7, p. 5) .
13. Essas considerações, em princípio, poderiam prejudicar a constatação de que o contrato tenha sido antieconômico, pois ao ser analisado de forma global, seria possível que os demais itens contratados apresentassem subpreços que compensassem eventuais sobrepreços apontados. Esse é o procedimento usualmente adotado na análise de obras públicas, quando, em regra, mediante a metodologia de análise denominada Curva ABC, analisa-se a economicidade de cerca de 80% dos valores contratados.
14. Há situações, contudo, em que há a inviabilidade de se ampliar o escopo da amostra de forma a se alcançar o tamanho usualmente preconizado pela jurisprudência do TCU. As razões para tanto são diversas.
15. Mediante o Acórdão 286/2015-TCU-Plenário, por exemplo, foi apreciada situação em que a amostra analisada restou reduzida em razão de falhas do projeto básico que não detalhou diversos serviços contratados. Decidiu-se, então, que o débito imputado pelo TCU restaria caracterizado de acordo com os elementos disponíveis, pois, entendimento contrário, acabaria por beneficiar os responsáveis pela própria torpeza. São elucidativas as seguintes ponderações constantes do voto condutor dessa decisão:
Cito como exemplo o serviço 'obras de arte especiais', item cuja unidade de medida é 'verba'. Não há composição do serviço, ou seja, não é possível aferir a necessidade dos insumos alocados, o consumo e o preço deles. A falha teve origem no orçamento utilizado na licitação e foi mantida no contrato firmado. Para se ter noção da importância do item, caso fosse possível analisá-lo, a amostra da unidade técnica subiria de 17,0% para aproximadamente 70% do total dos serviços medidos e pagos.
Por essa razão, condicionar o débito à existência de superfaturamento no contrato não me parece razoável, pois, dada a impossibilidade de se proceder à análise técnica, os responsáveis acabariam, da mesma forma, por se beneficiar da própria torpeza. (grifou-se) 
16. Outra hipótese ocorre quando há dificuldades em se obter referências de preços de mercado para uma parcela significativa do objeto contratado. Veja-se, por exemplo, as obras de perímetros de irrigação em que elevado percentual da planilha orçamentária corresponde a fornecimento e montagem de equipamentos cujos preços de mercado são de difícil aferição.
17. Nessa situação, caso se exija que a representatividade das amostras seja similar àquelas verificadas em outras obras em que há maior disponibilidade de preços referenciais, estar-se-ia assumindo que determinados empreendimentos públicos não teriam sua economicidade avaliada por esta Corte de Contas. Ora, por certo, esse não é o entendimento que melhor se compatibiliza com o interesse público. Nesse sentido, menciono o disposto no Acórdão 1992/2015-TCU-Plenário, por meio do qual foi decidida a instauração de tomada de contas especial, mesmo com a reduzida representatividade da amostra.
18. Creio, que, em situações da espécie, deva haver a presunção de que os itens cujos preços não puderam ser avaliados assumem o caráter de neutralidade sobre os demais. Ou seja, há a presunção de que representam os valores de mercado. Esse entendimento, destaco, em nada prejudica os responsáveis, pois trata-se de presunção relativa, no sentido de que é facultado a eles demonstrar que esses itens sem avaliação de preço repercutem sobre os demais preços verificados, de modo a justificar os valores globais praticados.
19. Pois bem, a situação destes autos se amolda a essas duas situações - ausência de projeto básico com detalhamento de custos unitários e indisponibilidade de preços de referência para diversos itens - de forma que, ao menos nesta etapa processual, entendo estar devidamente justificado o âmbito de abrangência da estimativa de preços efetuada pela unidade técnica.
No caso em apreço, conforme relatado no item 20, retro, a amostra analisada pela CGU correspondeu ao percentual de 26,96% do valor total do orçamento contratado, sem que fossem apresentadas as justificativas para não ter sido analisada uma amostra maior e sem que os preços unitários de referência fossem detalhados nestes autos.
Sob a ótica do Acórdão 2419/2015-TCU-Plenário, a amostra era suficiente para instaurar a TCE. Entretanto, conforme farta jurisprudência deste Tribunal citada no item 22 desta instrução, não permite concluir pela efetiva ocorrência de dano, pois, além de o objeto ter sido satisfatoriamente executado, não foi possível examinar o preço total do contrato, de forma a compensar os preços superavaliados e os subavaliados, em comparação com os valores de mercado.
Registre-se que à época da análise de superfaturamento efetuada pela CGU, no ano de 2008, prevalecia neste Tribunal como método padrão a ser adotado nas fiscalizações de obras públicas, na apuração por excessos de preços em contratos já firmados, o método da limitação dos preços unitários ajustados, aprovado pelo Acórdão 2319/2009-TCU-Plenário.
Tanto era assim que o Roteiro de Auditoria de Obras, aprovado pela Portaria-Segecex 33, de 7/12/2012, estabeleceu:
I.3.2.4 - Superfaturamento por preços excessivos 
231. Ocorre quando há ônus ilegal à Administração Pública pelo pagamento por serviços contratados com preços superiores aos de mercado. 
232. A análise de superfaturamento por preços requer necessariamente a comparação entre os preços contratados e os respectivos preços de referência de mercado, considerados valores justos a serem pagos pela Administração.
233. Para o cálculo desse tipo de superfaturamento deve prevalecer como método padrão para cálculo de sobrepreço o aprovado pelo Acórdão 2319/2009-TCU-Plenário. Assim, o método padrão a ser adotado pelos auditores de obras públicas do TCU, tanto na avaliação de sobrepreço em orçamentos de licitações quanto na apuração de superfaturamento por excessos de preços em contratos já firmados, é o método da limitação dos preços unitários ajustado, conforme metodologia de cálculo detalhada no tópico I.3.1 deste Roteiro de Auditoria.
Portanto, a luz da jurisprudência mais recente deste Tribunal, os elementos presentes nos autos não permitem concluir pela efetiva ocorrência de dano, pois, além de o objeto ter sido satisfatoriamente executado, não foi possível examinar o preço total do contrato, de forma a compensar os preços superavaliados e os subavaliados, em comparação com os valores de mercado.
Da prescrição das pretensões punitiva e ressarcitória conforme Resolução-TCU 344/2022
A recente Resolução-TCU 344/2022, de 11/10/2022, regulamentou que a prescrição nos processos de controle externo, em curso neste Tribunal, observará o disposto na Lei 9.873/1999.
Neste sentido, prescrevem em cinco anos as pretensões punitiva e de ressarcimento, contados dos seguintes termos iniciais (art. 2º c/c. art. 4º) :
I - da data em que as contas deveriam ter sido prestadas, no caso de omissão de prestação de contas;
II - da data da apresentação da prestação de contas ao órgão competente para a sua análise inicial;
III - do recebimento da denúncia ou da representação pelo Tribunal ou pelos órgãos de controle interno, quanto às apurações decorrentes de processos dessa natureza;
IV - da data do conhecimento da irregularidade ou do dano, quando constatados em fiscalização realizada pelo Tribunal ou pelos órgãos de controle interno;
V - no caso de irregularidade permanente ou continuada, do dia em que tiver cessado a permanência ou a continuidade.
 Mais adiante, a Resolução regulamenta os seguintes casos de interrupção da prescrição (art. 5º) :
I - pela notificação, oitiva, citação ou audiência do responsável, inclusive por edital; 
II - por qualquer ato inequívoco de apuração do fato;
III - por qualquer ato inequívoco de tentativa de solução conciliatória; 
IV - pela decisão condenatória recorrível.
No art. 7º são enumeradas as causas que impedem ou suspendem a prescrição - decisões judiciais que suspendem o processo; sobrestamento do processo não provocado pelo TCU; durante o prazo para pagamento da dívida; enquanto estiver ocorrendo o recolhimento ou desconto parcelado; quando a suspensão decorrer de fatos abrangidos em Acordo de Leniência, Termo de Cessão de Conduta ou instrumento análogo; e sempre que delongado o processo por razão imputável unicamente ao responsável.
A Resolução estabelece, ainda, a prescrição intercorrente se o processo ficar paralisado por mais de três anos, pendente de julgamento ou despacho (art. 8º) ; valendo para esta as mesmas causas suspensivas e interruptivas da prescrição principal.
No caso concreto, tendo como parâmetro a Resolução-TCU 344/2022, tem-se os seguintes eventos processuais de interrupção das prescrições:
	a) termo inicial da contagem do prazo (data do conhecimento da irregularidade ou do dano pela CGU) : Relatório da CGU 212330, em 14/8/2008 (peça 45) ;
	b) Relatório de Verificação "in loco" 213-4/2008/MS, em 6/4/2009 (peça 46, p. 1-22) ;
	c) resposta da Prefeitura Municipal de Ipatinga, em 26/5/2009 (peça 92) ;
	d) Relatório de Verificação "in loco" 116-5/2011/MS, em 5/7/2012 (peça 47, p. 1-18) ;
	e) resposta da Prefeitura Municipal de Ipatinga, em 1º/8/2012 (peça 93) ;
	f) notificação do município convenente, em 18/7/2012 (peça 47, p. 19-20) ;
	g) Nota Técnica 123/2012/MS, em 11/9/2012 (peça 48, p. 1-4) ;
	h) Relatório de Verificação "in loco" 1-6/2016/MS, em 23/8/2016 (peça 49, p. 1-16) ;
	i) notificação do município convenente, em 15/9/2012 (peça 49, p. 17-18) ;
	j) resposta da Prefeitura Municipal de Ipatinga, em 3/1/2013 (peça 94) ;
	k) resposta da Prefeitura Municipal de Ipatinga, em 9/4/2013 (peça 95) ;
	l) resposta da Prefeitura Municipal de Ipatinga, em 4/6/2013 (peça 96) ;
	m) resposta da Prefeitura Municipal de Ipatinga, em 21/10/2016, encaminhando documentação (peças 97-111) ;
	n) Nota Técnica 14/2016/MS, em 30/11/2016 (peça 50) ;
	o) Ofício da prefeitura convenente, em 2/6/2017, encaminhando relatório técnico (peça 112) ;
	p) Parecer Gescon 184/MS, em 23/11/2018 (peça 51) ;
	q) notificação de Francisco Carlos Delfino, em 4/12/2018 (peças 61 e 66) ;
	r) resposta da Prefeitura Municipal de Ipatinga, em 27/12/2018 (peça 113) ;
	s) resposta complementar da Prefeitura Municipal de Ipatinga, em 4/2/2019 (peças 114-137) ;
	t) Nota Técnica 1/2020-MG/SECON/MG/SEMS/SE/MS, em 12/3/2020 (peça 52) ;
	u) Parecer Gescon 15/MS, em 13/3/2020 (peça 53) ;
	v) Parecer Técnico 865/2020-CGAHD/DAHU/SAES/MS, em 14/7/2020 (peça 54) ;
	x) notificação de Francisco Carlos Delfino, em 16/9/2020 (peças 62 e 67) ;
	y) defesa de Francisco Carlos Delfino, em 30/9/2020 (peça 138) ;
	z) notificação de Cristiano Augusto Lemos Viegas, em 13/10/2020 (peças 63 e 68) ;
	aa) Relatório do Tomador de Contas 470/2020, em 19/11/2020 (peça 152) ;
	bb) Relatório de Auditoria da CGU, em 26/1/2021 (peça 155) ;
	cc) Certificado de Auditoria da CGU, em 1º/2/2021 (peça 156) ;
	dd) Parecer do Dirigente de Controle Interno da CGU, em 2/2/2021 (peça 157) ;
	ee) Pronunciamento Ministerial, em 30/4/2021 (peça 158) ;
	ff) autuação da TCE neste Tribunal, em 3/5/2021.
Independentemente da existência de outras causas interruptivas não enumeradas acima, cujo levantamento não se fez necessário, observa-se, pelos eventos indicados, que em nenhum momento transcorreu prazo de cinco anos entre eles, suficiente para se operar a prescrição principal, tampouco prazo de três anos, suficiente para se operar a prescrição intercorrente, tomando-se por referência a Resolução-TCU 344/2012.
Com relação à prescrição intercorrente, não obstante as causas de interrupção enumeradas acima, evidencia-se que o processo não teve andamento regular em três períodos temporais, quando o processo ficou paralisado por mais de três anos no concedente, pendente de despacho, que caracterizaram as ocorrências desta prescrição:
	a) entre 26/5/2009, data de resposta da Prefeitura Municipal de Ipatinga (peça 92) , e 5/7/2012, data do Relatório de Verificação "in loco" 116-5/2011/MS (peça 47, p. 1-18) ;
	b) entre 4/6/2013, data de resposta da Prefeitura Municipal de Ipatinga (peça 96) , e 21/10/2016, quando a mesma Prefeitura encaminhou documentação (peças 97-111) ;
27.	Portanto, ocorreu a prescrição intercorrente das pretensões punitiva e de ressarcimento deste Tribunal.
CONCLUSÃO
 Tendo como base as informações apresentadas no histórico e a análise empreendida no exame técnico da presente instrução, apresenta-se pertinente arquivar os presentes autos, sem julgamento de mérito, com fundamento no art. 212 do Regimento Interno do TCU, diante da ausência de pressuposto de constituição e de desenvolvimento regular do processo; e na Resolução-TCU 344/2022, diante da prescrição intercorrente das pretensões punitiva e de ressarcimento.
PROPOSTA DE ENCAMINHAMENTO
 Ante todo o exposto, submete-se os autos à consideração superior, propondo ao Tribunal:
	a) arquivar as contas sem julgamento do mérito, com fundamento no art. 212 do Regimento Interno/TCU, ante a ausência de pressupostos de constituição e desenvolvimento válido e regular do processo; e no art. 8º da Resolução-TCU 344/2022, diante da prescrição intercorrente das pretensões punitiva e de ressarcimento;
	b) enviar cópia do Acórdão que vier a ser proferido ao Fundo Nacional de Saúde, ao município de Ipatinga/MG e ao responsável, informando que a presente deliberação, acompanhada do Relatório e do Voto que a fundamentarem, estará disponível para a consulta no endereço www.tcu.gov.br/acordaos, além de esclarecer que, caso requerido, o TCU poderá fornecer sem custos as correspondentes cópias, de forma impressa.
2.	O titular da Secretaria de Controle Externo de Tomada de Contas Especial, acompanhou a manifestação a seguir transcrita do diretor daquela unidade:
Manifesto-me de acordo com a proposta formulada por LINEU DE OLIVEIRA NOBREGA, AUFC (doc 72.245.564-5) , mas com ajuste em seus motivos.
Referida proposta foi embasada em inconsistência no débito apurado e em possível prescrição intercorrente. 
Quanto à apontada inconsistência no débito que respaldou a autuação deste processo, estou de acordo. Aliás, não bastasse o ínfimo percentual (26,96%) da amostra trabalhada pela CGU, ainda foi usado como paradigma preços da CEHOP-ORSE do estado de Sergipe (item 19 da instrução) , quando a contratação tida como superfaturada é de Minas Gerais, estado diferente, pertencente inclusive a outra região do País (Sudeste) , cujos custos de mão-de-obra e serviços certamente eram outros. Dessa forma, a pequena amostra selecionada e o uso dessa base de preços comprometeram o atendimento ao disposto no art. 210, § 1º, do Regimento Interno/TCU, segundo o qual, no cálculo do débito por estimativa, a metodologia utilizada deve obter resultado que, seguramente, não exceda o real valor devido.
Nos itens 29 a 37 da instrução, concluiu-se pela ocorrência de prescrição intercorrente na fase interna da tomada de contas especial. No entanto, pelos seguintes temos do art. 8º da Resolução/TCU 344/2022, entendo que tal prescrição se aplica tão somente à fase externa do processo, desenvolvida no âmbito deste Tribunal:
Art. 8º Incide a prescrição intercorrente se o processo ficar paralisado por mais de três anos, pendente de julgamento ou despacho, sem prejuízo da responsabilidade funcional decorrente da paralisação, se for o caso.
§ 1° A prescrição intercorrente interrompe-se por qualquer ato que evidencie o andamento regular do processo, excetuando-se pedido e concessão de vista dos autos, emissão de certidões, prestação de informações, juntada de procuração ou subestabelecimento e outros atos que não interfiram de modo relevante no curso das apurações.
§ 2° As causas impeditivas, suspensivas e interruptivas da prescrição principal também impedem, suspendem ou interrompem a prescrição intercorrente.
Observe-se que citado dispositivo, destinado a tratar especificamente da prescrição intercorrente, fala apenas em julgamento e despacho, atos típicos da fase externa da tomada de contas especial, o que significa essa prescrição se limita à tal etapa processual.
É que a prescrição intercorrente de que trata a Resolução 344 só se aplica quando há processo constituído, com responsáveis e contraditório obrigatório. E a fase interna da tomada de contas especial não corresponde a processo propriamente dito, mas a procedimento apuratório de fatos e responsabilidades, equiparado a inquérito policial, no qual inexistem partes, lide e contraditório obrigatório, elementos estes presentes apenas na fase externa da tomada de contas especial, desenvolvida no âmbito do Tribunal de Contas. As decisões citadas adiante confirmam a ausência de tais elementos na fase interna:
A fase interna da tomada de contas especial não corresponde a processo, mas sim a procedimento de caráter inquisitório, no qual não há partes, nem lide ou litígio. O contraditório somente se torna obrigatório com o ingresso da documentação no Tribunal de Contas da União (Acórdão 2471/2013-Plenário, rel. Augusto Sherman) .
Não há prejuízo ao exercício do contraditório e da ampla defesa em razão da ausência de oportunidade de defesa na fase interna de tomada de contas especial, pois nessa etapa, em que se coletam evidências para fins de apuração dos fatos e das responsabilidades, não há uma relação processual constituída. A garantia ao direito de defesa ocorre na fase externa, com o chamamento do responsável aos autos, a partir da sua citação válida. (Enunciado dos Acórdão 9091/2021-TCU-Primeira Câmara, rel. Bruno Dantas; e 1605/2022-2ª Câmara, rel. Augusto Nardes) .
A ausência de notificação do responsável na fase interna do processo de tomada de contas especial não implica vício, porquanto a fase interna constitui procedimento inquisitório de coleta de provas, assemelhado ao inquérito policial, e a fase externa, que se inicia com a autuação do processo no TCU, é que garante o direito à ampla defesa e ao contraditório (Enunciado do Acórdão 653/2017-TCU-Segunda Câmara, rel. Augusto Nardes) .
Essa exegese, vale salientar, não estimula ineficiência para a fase interna da tomada de contas especial e nem atenta contra o princípio da razoável duração do processo (art. 5º, LXXVIII da CF) , eis que a prescrição principal de 5 anos vale para referida etapa e que a Instrução Normativa/TCU 71/2012 impõe a conclusão de tal fase em 180 dias, tempo este muito inferior aos 3 anos da prescrição intercorrente.
Referida prescrição pode ser examinada sob duas perceptivas. Por um lado, confere efetividade ao princípio fundamental da razoável duração do processo, conforme prevê o art. 5°, inciso LXXVIII, da Constituição Federal. Por outro, é um fenômeno processual que pune a Administração Pública que se quedou inerte, pelo prazo legal, quanto aos atos necessários de impulso dos autos que lhe cabia de ofício realizar, mas não o fez, em direção à prolação da decisão final. 
A prescrição punitiva e ressarcitória atinge a pretensão estatal de aplicar sanções e perseguir o ressarcimento ao erário, por ato de gestão irregular, o que envolve um esforço conjunto das estruturas do Estado que respondem pelo controle do ato impugnado, com vistas à responsabilização do agente público. Por isso, o início do prazo prescricional é definido com base na ocorrência da irregularidade (ou quando dela a Administração Pública toma ciência) , de modo que o aparato estatal deve se mobilizar para promover a apuração de responsabilidade do gestor dentro do prazo prescricional, ainda que para esse mister concorram diferentes órgãos. Não por outra razão que a prescrição punitiva começa a correr ainda na fase interna da TCE, pois, nos casos de irregularidade em prestação de contas, é nessa fase que se apura a ocorrência da irregularidade. 
A prescrição intercorrente, por sua vez, trata-se de fenômeno que se verifica no âmbito do processo administrativo sancionador em trâmite no TCU. Cada órgão que compõe a cadeia de controle é responsável pela condução e vigilância dos ritos procedimentais inerentes a sua esfera de competência. Assim, não seria razoável obstar o exercício da jurisdição do órgão de controle externo por negligência procedimental imputável à autuação do órgão repassador que deixou escoar o prazo da prescrição intercorrente. Desde que, é claro, não tenha ocorrido a prescrição da pretensão indenizatória e punitiva, referente à atuação estatal. 
Portanto, a consumação da prescrição intercorrente somente irradia seus efeitos jurídicos no bojo do processo de TCE devidamente instaurado, não havendo que se falar na incidência do mencionado instituto antes de iniciado o respectivo procedimento de controle externo no TCU.
Ante essas ponderações, entendo que não houve prescrição intercorrente para o caso em tela, razão pela qual ela não constitui motivo a ensejar o arquivamento dos presentes autos.
Todavia, é preciso reavaliar possível ocorrência de prejuízo ao contraditório e ampla defesa, por decurso de mais de 10 anos entre a irregularidade apontada (superfaturamento por sobrepreço) e a primeira notificação do responsável pela autoridade administrativa, conforme regra do art. 6º, inciso II, da Instrução Normativa/TCU 71/2012. Nesse sentido, tomando como base o marco inicial da prescrição definido no art. 4, inciso III, da Resolução/TCU 344/2022 (abaixo transcrito) , entendo que o início do mencionado intervalo de 10 anos deve ser a data do conhecimento da irregularidade pela fiscalização do órgão de controle interno (CGU) , ocorrido em 14/8/2008 (peça 45, p. 3) .
Art. 4° O prazo de prescrição será contado: 
I - da data em que as contas deveriam ter sido prestadas, no caso de omissão de prestação de contas; 
II - da data da apresentação da prestação de contas ao órgão competente para a sua análise inicial; 
III - do recebimento da denúncia ou da representação pelo Tribunal ou pelos órgãos de controle interno, quanto às apurações decorrentes de processos dessas naturezas; 
IV - da data do conhecimento da irregularidade ou do dano, quando constatados em fiscalização realizada pelo Tribunal, pelos órgãos de controle interno ou pelo próprio órgão ou entidade da Administração Pública onde ocorrer a irregularidade; 
V - do dia em que tiver cessado a permanência ou a continuidade, no caso de irregularidade permanente ou continuada.
Sendo assim, como Sr. Francisco Carlos Delfino só foi notificado acerca do sobrepreço apurado pela CGU em 4/12/2018 (peças 61 e 66) , configurando-se a hipótese, prejudicial ao contraditório e ampla defesa, prevista no art. 6º, inciso II, da Instrução Normativa/TCU 71/2012, sendo mais um pretexto a ensejar arquivamento do processo, por ausência de pressupostos ao seu desenvolvimento válido e regular, dado ao decurso de mais de 10 anos entre o marco inicial e a primeira notificação do responsável (14/8/2008 e 4/12/2008) . 
Ante o exposto, com vênias por divergir em parte quanto aos motivos do encaminhamento sugerido na instrução precedente, elevo os autos à consideração superior, propondo:
	a) arquivar estas contas, sem julgamento de mérito, com fundamento nos arts. 169, inciso VI, e 212 do Regimento Interno/TCU c/c o art. 6, inciso II, da Instrução Normativa/TCU 71/2012, ante ausência de pressupostos de constituição e desenvolvimento válido e regular do processo;
	b) enviar cópia do acórdão que vier a ser proferido ao Fundo Nacional de Saúde, ao município de Ipatinga/MG e ao responsável, informando que a presente deliberação, acompanhada do relatório e voto que a fundamentarem, estará disponível para a consulta no endereço www.tcu.gov.br/acordaos, além de esclarecer que, caso requerido, o TCU poderá fornecer sem custos as correspondentes cópias, de forma impressa.
 Declaro, ainda, que foi verificado, no que se mostrou aplicável, o atendimento ao disposto na Resolução - TCU 315/2020.
3.	O representante do Ministério Público junto ao TCU manifestou-se no seguinte sentido:
Trata-se de TCE instaurada pelo Fundo Nacional de Saúde em desfavor do Sr. Francisco Carlos Delfino, em razão da não comprovação da regular aplicação dos recursos do Convênio 2841/2003, firmado entre o Ministério da Saúde e o Município de Ipatinga/MG, que teve por objeto a "ampliação de unidade de saúde".
Consta que a obra foi concluída com boa qualidade, estando em pleno funcionamento e, por consequência, atingiu a sua finalidade. No entanto, segundo a documentação juntada aos autos, teria havido superfaturamento, o qual foi apurado em fiscalização promovida pela CGU em 2008 (relatório 212330, de agosto/2008, à peça 45) , sendo este o motivo para a instauração desta TCE (peça 152, p. 2) 
A Secex-TCE questiona a metodologia utilizada pela CGU, entendendo que, "à luz da jurisprudência mais recente deste Tribunal, os elementos presentes nos autos não permitem concluir pela efetiva ocorrência de dano, pois, além de o objeto ter sido satisfatoriamente executado, não foi possível examinar o preço total do contrato, de forma a compensar os preços superavaliados e os subavaliados, em comparação com os valores de mercado."
Abstenho-me de me aprofundar nesta seara, visto que, nos termos da novel Resolução 344, de 11/10/2022, resta evidenciada a ocorrência de prescrição das pretensões punitiva e de ressarcimento do débito apurado nesta TCE.
De acordo com a referida resolução, prescrevem em cinco anos as pretensões punitiva e de ressarcimento, contados, no caso, "da data do conhecimento da irregularidade ou do dano, quando constatados em fiscalização realizada pelo Tribunal, pelos órgãos de controle interno ou pelo próprio órgão ou entidade da Administração Pública onde ocorrer a irregularidade" (inciso IV do art. 4º da Resolução) . 
A prescrição se interrompe, nos termos de seu art. 5º:
pela notificação, oitiva, citação ou audiência do responsável, inclusive por edital;
por qualquer ato inequívoco de apuração do fato;
por qualquer ato inequívoco de tentativa de solução conciliatória;
pela decisão condenatória recorrível.
Ademais, consoante o art. 8º da referida resolução, incide a prescrição intercorrente se o processo ficar paralisado por mais de três anos, pendente de julgamento ou despacho, sem prejuízo da responsabilidade funcional decorrente da paralisação, se for o caso.
Ora, após os trabalhos de fiscalização promovidos pela CGU, o próprio Ministério da Saúde empreendeu verificação in loco, cujo relatório, datado de 6/4/2009, se encontra à peça 46. A esse respeito, o município, na pessoa do então prefeito municipal, Sr. Robson Gomes da Silva, foi notificado em 11/5/2009 (peça 46, p. 23/24) .
Conforme o Relatório do Tomador de Contas (peça 152, p. 8) , o ente apresentou manifestação em 26/5/2009.
Apenas em 5/7/2012, decorridos mais de três anos da defesa encaminhada pelo município, o convênio veio a ser objeto de nova vistoria (peça 47 e peça 152, p. 3) , tendo sido a prefeitura, ainda representada pelo Sr. Robson Gomes da Silva, notificada a respeito (peça 47, p. 19/20) , em 18/7/2012. 
Em face da defesa oferecida pela municipalidade em 1/8/2012 (vide peça 152, p. 8) , foi emitida a Nota Técnica 123/2012, de 11/9/2012, acerca da qual o então Secretário Municipal de Saúde foi cientificado (peça 48, p. 5 e peça 152, p. 3) . Consta que a prefeitura teria encaminhado documentação complementar em 28/12/2012, 12/3/2013 e 28/5/2013 (peça 152, p. 8) 
Todavia, nova medida com vistas ao saneamento dos autos só veio a ser adotada pelo órgão concedente entre 30/5/2016 e 31/5/2016, mais de três anos após a última comunicação da prefeitura, quando nova vistoria in loco foi realizada (Relatório datado de 23/8/2016, à peça 49) .
É possível constatar, a partir dessas informações extraídas da documentação juntada à presente TCE, que restou configurada a ocorrência de prescrição intercorrente no caso em análise.
Afora isso, é de se consignar que o ex-prefeito Francisco Carlos Delfino, responsabilizado pelo débito, só veio a ser cientificado acerca das irregularidades apontadas pela CGU em 4/12/2018 (peça 152, p. 7) , após a emissão do Parecer Gescon 184, de 23/11/2018 (peça 51) . Ou seja, o responsável nestes autos só foi chamado a se pronunciar acerca do suposto sobrepreço mais de dez anos após a fiscalização empreendida pelo Controle Interno. 
Portanto, por mais essa razão, julgo que restou evidenciada a prescrição das pretensões punitiva e de ressarcimento do débito.  
Observo que, segundo o art. 12, caput e Parágrafo único, da Resolução 344/2012, "o reconhecimento da prescrição da pretensão punitiva e da pretensão ressarcitória, a despeito de obstar a imposição de sanção e de reparação do dano, não impede o julgamento das contas (...) ", quando "o colegiado competente reconhecer a relevância da matéria tratada, a materialidade exceder em 100 vezes o valor mínimo para a instauração  de Tomada de Contas Especial e já tiver sido realizada a citação ou audiência". 
No caso, o "valor atualizado do débito apurado (sem juros) em 1/1/2017 é de R$ 2.794.400,39", não excedendo em 100 vezes o valor mínimo para instauração de TCE (R$ 100 mil) , além de ainda não ter havido a citação do responsável. 
Assim, nos termos do art. 11 da nova resolução, posiciono-me, à semelhança da Secex-TCE, pelo arquivamento deste processo, sem prejuízo de que, em conformidade com o art. 13 desse normativo, o Tribunal delibere sobre a pertinência de determinar a apuração da responsabilidade pela prescrição do débito tratado nestes autos. 
É o relatório.

não há.

Subprocurador-Geral Lucas Rocha Furtado.

TOMADA DE CONTAS ESPECIAL. CONVÊNIO. PRESCRIÇÃO RECONHECIDA À LUZ DA LEI 9.873/1999, C/C A RESOLUÇÃO-TCU 344/2022. ARQUIVAMENTO DOS AUTOS.

TOMADA DE CONTAS ESPECIAL (TCE)

Unidade de Auditoria Especializada em Tomada de Contas Especial (AudTCE).

Os presentes autos de tomada de contas especial (TCE) foram instaurados pelo Fundo Nacional de Saúde/MS em desfavor de Francisco Carlos Delfino, ex-prefeito de Ipatinga/MG, em razão de não comprovação da regular aplicação dos recursos do Convênio 2.841/2003/FNS, firmado entre o Ministério da Saúde e o referido município e que tinha por objeto a ampliação de unidade de saúde naquela municipalidade.
Para a execução da referida avença, foram disponibilizados recursos federais da ordem de R$ 6.658.398,58 (peças 17 e 18) . O convênio teve vigência de 31/12/2003 a 7/11/2015, com prazo para apresentação da prestação de contas em 6/1/2016.
A prestação de contas e complementações enviadas foram analisadas por meio dos documentos constantes nas peças 34, 36, 37, 38, 39, 41, 43, 44, 48, 50, 51, 52 e 53.
O fundamento para a instauração da Tomada de Contas Especial, conforme consignado na matriz de responsabilização elaborada pelo tomador de contas, foi o superfaturamento decorrente de sobrepreço, com o prejuízo de R$ 1.328.515,92, em valores originais (peça 152) .
O superfaturamento, identificado em fiscalização realizada pela Controladoria-Geral da União, em 2008, foi apurado no confronto entre os preços unitários do contrato firmado com a empresa executora e os preços do Sinapi (Caixa) e CEHOP-ORSE, para o mês de novembro/2002, acrescidos de BDI de 30%, conforme Relatório 212330 (peça 45) .
Entretanto, não constam dos autos as razões pelas quais a amostra analisada não foi maior do que 26,96% do valor total do contrato, nem as composições dos preços unitários de referência dos serviços dos blocos acima identificados, conforme levantamento efetuado pela CGU nos sistemas paradigmas utilizados.
Da inspeção física realizada em 8/8/2008, a CGU registrou que a obra era de boa qualidade e estava concluída, que estava em pleno funcionamento e atingira a sua finalidade, "existindo compatibilidade quanto à localização, às especificações, à qualidade dos materiais empregados e entre a execução física e financeira do contrato, bem como entre o objeto executado e o previsto"
Não houve manifestações uniformes no âmbito da então Secretaria de Controle Externo de Tomada de Contas Especial - SecexTCE. O auditor que instruiu o feito propôs o arquivamento dos autos, em virtude da constatação da prescrição intercorrente. O titular daquela unidade, acompanhando manifestação de seu diretor, por sua vez, propôs o arquivamento dos autos por ausência de pressupostos de constituição e desenvolvimento válido e regular do processo, já que o responsável somente foi notificado na fase interna desta TCE, acerca do sobrepreço apurado, em 4/12/2018 (peças 61 e 66) , mais de dez anos da constatação do fato, comprometendo o contraditório e a ampla defesa.
Ao discordar do auditor, o Secretário da SecexTCE defendeu que a prescrição intercorrente definida na Resolução TCU 344/2022 somente seria aferida na fase externa da tomada de contas especial. Segundo ele, ao tratar do tema no art. 8º a referida norma regulamentar falou apenas em julgamento e despacho, atos típicos da fase externa da tomada de contas especial, o que permitiria, segundo seu entendimento, a conclusão de que essa modalidade de prescrição se limitaria à tal etapa processual.
O Ministério Público junto ao Tribunal (MPTCU) , neste ato representando pelo Subprocurador-Geral Dr. Lucas Rocha Furtado, concordou com a proposta do auditor da SecexTCE e pugnou pelo arquivamento dos autos diante da caracterização da prescrição das pretensões punitiva e de ressarcimento do débito.
Feito esse histórico, passo a decidir.
II
Desde já concordo com as manifestações precedentes que sugerem o arquivamento dos presentes autos, haja vista a caracterização da prescrição intercorrente, questão prejudicial ao exame de mérito.
A Resolução TCU 344/2022 dispôs, para as situações análogas às discutidas nestes autos, que o prazo de prescrição será contado a partir da data do conhecimento da irregularidade ou do dano, quando constatados em fiscalização realizada pelo Tribunal ou pelos órgãos de controle interno (art. 4º, inciso IV) , o que, no caso concreto, ocorreu em 14/8/2008 (peça 45, p. 3) .
Além disso, estabeleceu que a prescrição se interromperia pela notificação, oitiva, citação ou audiência do responsável, ou, ainda, por qualquer ato inequívoco de apuração dos fatos, inclusive aqueles praticados na fase interna da TCE.
No caso concreto, conforme levantamento detalhado na manifestação da unidade técnica que integra o relatório precedente, após a resposta da Prefeitura de Ipatinga, em 26/5/2009 (peça 92) , o órgão concedente somente elaborou relatório de verificação in loco em 5/7/2012 (peça 47, p. 1-18) e, em outra oportunidade, após nova manifestação da municipalidade, em 4/6/2013 (peça 96) a elaboração da Nota Técnica 14/2016/MS, ocorreu em 30/11/2016 (peça 50) . Em ambos os casos, observa-se o transcurso de mais de três anos sem movimentação dos autos.
Não há informações nos autos nem indicação de que tenham sido adotados, nos referidos interregnos de tempo, qualquer ato inequívoco de apuração dos fatos, que pudesse justificar eventual interrupção do prazo prescricional no caso concreto.
Diante disso, reconheço a existência da prescrição e, nos termos do art. 11 da Resolução-TCU 344/2022, manifesto-me pelo arquivamento do processo.  
Deixo de acatar a tese da unidade técnica de que a interrupção intercorrente somente deveria ser contada na fase externa da tomada de contas especial e alinho-me à jurisprudência deste Tribunal, no sentido de que há possibilidade de ocorrência de prescrição intercorrente ainda que na fase interna das tomadas de contas especiais. Nesse sentido, os Acórdão 8512/2022-TCU-Segunda Câmara, 8.050/2022-TCU-1ª Câmara, 7.055/2022-TCU-2ª Câmara, Acórdão 7175/2022-TCU-Segunda Câmara, Acórdão 7862/2022-TCU-Primeira Câmara, dentre outros. 
	Dessa forma, voto pela adoção da minuta de acórdão que trago à consideração deste colegiado.
TCU, Sala das Sessões, em 7 de fevereiro de 2023.
Ministro VITAL DO RÊGO 
Relator